【裁判字號】    92,上訴,1071
【裁判日期】    920903
【裁判案由】    誣告
【裁判全文】
臺灣高等法院臺中分院刑事判決                  九十二年度上訴字第一○七一號
    上  訴  人  臺灣南投地方法院檢察署檢察官
    被      告  丁○○
右上訴人因被告誣告案件，不服臺灣南投地方法院九十一年度訴字第五三一號中華民
國九十二年四月二十三日第一審判決（起訴案號：臺灣南投地方法院檢察署九十一年
度偵字第三八九號），提起上訴，本院判決如左：
      主  文
上訴駁回。
      理  由
一、公訴意旨略以：被告丁○○平日居住在南投縣竹山鎮延祥里瑞竹巷三０八號，並
    為附近多筆土地之地主，民國（下同）九十年間因當地舊水溝排水不順暢，遂由
    縣政府發包予立佳營造有限公司（下稱立佳營造公司），並由建宏工程顧問有限
    公司（以下簡稱建宏公司）監造施工進行「竹山鎮○○巷道路災害工程」，俾改
    善當地排水問題，而該工程原規劃南投縣竹山鎮瑞竹巷五五弄五七之七七號排水
    溝（瑞竹巷一０八號前），係修築一條一ＭＸ一‧三ＭＸ二一Ｍ之大排水溝，再
    修築另一條０‧四ＭＸ０‧七ＭＸ六Ｍ之較小排水溝直線通往前開大排水溝，詎
    被告丁○○竟要求上揭小排水溝不得經其土地興建，施工之相關單位因而被迫變
    更設計，原設計中之該小排水溝即無法興建，而鮑金秀幼兒學校前之舊排水溝則
    循舊以直角注入一另舊排水溝，再由該舊排水溝以相當傾斜之角度注入前開新建
    大排水溝，因而使原排水工程功能降低，引發延祥里里長甲○○之不滿，迄九十
    一年年初，被告丁○○登記為竹山鎮鎮長候選人，甲○○遂提供上揭資料予對手
    陳亮宏，陳亮宏遂於九十一年一月十七日，在竹山地區，散發內容略為：歹勢啦
    ！水溝請彎路。延祥里瑞竹巷一０八號（鮑金秀幼兒學校）前社區排水改善工程
    ，因地主「留一坪」為維護私利，強行干預，改變自古以來水溝的流向，致使社
    區家戶排水阻塞，積水盈尺，蚊蠅叢生等語之文宣予南投縣竹山鎮鎮民，被告丁○○見狀心生不滿，明知甲○○等謫發內容均為實在，竟基於使甲○○、陳亮宏
    受刑事處分之意圖，於九十一年一月十七日下午具狀向地檢署對甲○○、陳亮宏
    提出違反公職人員選舉罷免法第九十二條之之告訴，誣告甲○○二人犯上揭罪嫌
    。嗣經臺灣南投地方法院檢察署認甲○○二人犯罪嫌疑不足，以九十一年度偵字
    第三四一號為不起訴處分，因認被告丁○○涉犯刑法第一百六十九條第一項之誣
    告罪嫌等語。
二、按犯罪事實，應依證據認定之，無證據不得推定其犯罪事實；不能證明被告犯罪
    者，應諭知無罪之判決，刑事訴訟法第一百五十四條、第三百零一條第一項分別
    定有明文。又認定不利於被告之事實，須依積極證據，苟積極證據不足為不利於
    被告事實之認定時，即應為有利於被告事實之認定，更不必有何有利之證據；認
    定犯罪事實所憑之證據，雖不以直接證據為限，間接證據亦包括在內，然而無論
    直接或間接證據，其為訴訟上之證明，須於通常一般之人均不致有所懷疑，而得
    確信其為真實之程度者，始得據為有罪之認定，倘其證明尚未達到此一程度，而
    有合理性之懷疑存在時，即無從遽為有罪之確信；又誣告罪之成立，須其申告內
    容完全出於憑空捏造，若所告尚非全然無因，衹因缺乏積極證明致被誣告人不受
    訴追處罰者尚難遽以誣告論罪；告訴人所訴事實，不能證明其係實在，對於被訴
    人為不起訴處分確定者，是否構成誣告罪，尚應就其有無虛構誣告之故意以為斷
    ，並非當然可以誣告罪相繩，最高法院著有三十年上字第八一六號、七十六年臺
    上字第四九八六號、四十三年度台上字第二五一號、五十九年度台上字第五八一
    號分別著有判例。
三、本件公訴人認被告涉有右揭誣告罪嫌，無非以：(1)右揭事實，業據告訴人甲○○
    指訴綦詳，復據證人陳亮宏、張枝樑（縣政府工務局技士）、廖肇義（建宏工程
    顧問有限公司負責人）、丙○○（建宏工程顧問有限公司中之實際監造人員）、
    廖奎杰（立佳營造有限公司之小包，現場實際施作人）、許時堅（立佳營造有限
    公司中之估算人員）陳明甚詳，互核基本情節相符，並有設計圖說、竣工圖附卷
    足稽，依據證人及被告所述，參酌前開圖說，原規劃興建之較小排水溝無得興建
    ，鮑金秀幼兒學校前之舊排水溝僅得循舊以直角注入另一舊排水溝，自大大降低
    原工程排水之效用。告訴人甲○○之指訴，信而有徵，顯為採信，文宣內容事關
    公益亦為真實，被告顯有攀誣之嫌。(2)選舉期間，興訟以造勢，雖所在多有，惟
    選後偵查中，告訴人甲○○僅要求道歉為已足，臺灣南投地方法院檢察署檢察官
    因而曉諭被告謀求和解，惟被告近六月以上漫長期間均置若罔聞，足徵誣告之犯
    意甚決，顯非出於一時血氣方剛，憤而提起告訴等情為依據。惟訊據被告堅決否
    認有公訴意旨所指之誣告犯行，辯稱：伊沒有誣告，伊屋後附近有排水溝在施工
    ，問里長甲○○做什麼？甲○○說縣政府重新發包作水溝，甲○○說水溝的距離
    是從那邊到哪邊，伊關心土地的界址，內心確定有通過我的土地，要求甲○○要
    重新鑑界，甲○○沒有表示什麼，只說原先水利地在哪裡，伊跟他說方向在那裡
    ，甲○○聽了後說如照水利地興建，會拆到別人家的房子，之後伊就走了，也沒
    有再關照施工情形等語。
四、經查：(一)、於九十一年年初，本件被告登記為竹山鎮鎮長候選人，甲○○提供資
    料予對手陳亮宏，陳亮宏遂於九十一年一月十七日，在竹山地區散發內容略為：
    「歹勢啦！水溝請彎路。延祥里瑞竹巷一０八號（鮑金秀幼兒學校）前社區排水
    改善工程，因地主『留一坪』為維護私利，強行干預，改變自古以來水溝的流向
    ，致使社區家戶排水阻塞，積水盈尺，蚊蠅叢生。」等語之選舉文宣予南投縣竹
    山鎮鎮民，此有上開「歹勢啦！水溝請彎路」之選舉文宣附卷可稽（見偵字第三
    四一號偵查卷第七頁）。嗣被告乃以：「陳亮宏於九十一年年初登記為南投縣竹
    山鎮鎮長候選人，與南投縣竹山鎮延祥里里長甲○○基於共同犯意聯絡，明知丁○○（亦為竹山鎮鎮長候選人）並無維護私利，強阻撓九十年間南投縣竹山鎮延
    祥里瑞竹巷『竹山鎮○○巷道路災害工程』（由縣政府發包予立佳營造公司，並
    由建宏公司監造），詎陳亮宏、甲○○二人竟基於使丁○○不當選之意圖，於九
    十一年一月十七日，由甲○○提供資料，陳亮宏委請他人製作，在竹山地區，散
    發上開內容不實之選舉文宣予竹山鎮鎮民，足生損害於丁○○」等情，向臺灣南
    投地方法院檢察署對陳亮宏、甲○○二人提出違反公職人員選舉罷免法第九十二
    條之罪之告訴。其後經臺灣南投地方法院檢察署檢察官以九十一年度偵字第三四
    一號為不起訴處分確定在案，固有該不起訴處分書在卷足參。(二)、證人即台中縣
    政府工務局技士張枝樑於偵查中證稱：「我的工程是包給『立佳』做，由『建宏
    』設計監造，根據『建宏』說，地方人士有要求，後來將水溝由直的變直角。印
    象中此件好像沒有拖延完工。」等語（見偵字第三八九號偵查卷第三十三頁），
    證人即建宏公司負責人廖肇義於偵查中供稱：「我們負責設計監造，現場是我們
    的丙○○負責，當時因地主丁○○一直要求不要過他的土地，從圖上看來，設計
    變成由直線變成轉彎。」等語（見同上偵查卷第四十三頁反面），證人即立佳營
    造公司場施作人廖奎杰於偵查中供稱：「我在現場施工，本來是設計小溝直線通
    往大溝，後來幼兒學校地主，我不知道是誰，出來要求不要經過他的土地，水溝
    就變成轉彎」等語（見同上偵查卷第四十三頁反面），證人即立佳營造公司估算
    員於偵查中供證：「這件工程施工時，現場施工人員打電話說有一位劉姓地主，
    出面要求變更設計，我們就請監造『建宏』的陳先生去，還有請當地里長出來協
    調，我們本來設計是做一條水溝去接新的大水溝，且是直線接的，後棧改成九十
    度轉彎去接舊水溝。」等語（見同上偵查卷第五十八頁反面），固均證稱被告有
    出面要求水溝改道之情事。惟據證人即建宏公司員工丙○○於偵查中供稱：「圖
    一的虛線是現有水溝，我們原來設計直線通往大溝，水流會較順，但地主有意見
    ，地主與里長協調後，設計改成圖二，變成直角轉入大水溝」等（見同上偵查卷
    第四十四頁），又於原審證稱：「（這件為何要變動？）當時施作時地主有意見
    ，他說我們施作路線有意見，所以我們就做些微的變動。（地主是誰？）丁○○
    先生。（你們施作的路線原先是否有經過丁○○先生的土地？）應該說這件工程
    的施工土地都是丁○○先生的。施工土地都是丁○○先生提供的。．．．（變動
    後的路線有無經過丁○○先生的土地？）應該有。我記得那裡的土地都是丁○○
    先生的。（有無給丁○○先生補償？）沒有，是由丁○○先生無償提供的。如有
    補償應是由縣府徵收才對，縣府沒有徵收。（路線變更後，對當地住戶有無不良
    影響？）我不太清楚，有通過驗收，驗收時縣府也沒有什麼意見。他施作的數量
    都足所以就沒有意見。．．．（丁○○先生有阻礙工程的施作？）那不叫阻礙，
    是有意見要協調。．．．（變更路線確實是丁○○先生的要求？）對，本來施作
    就是要尊重地方的意見，地方有提出意見，我們當然要做修正。」等語（見原審
    卷第七十三至七十九頁），依證人丙○○上開證稱情節，本件工程所經過之土地
    都是被告無償提供的，因被告對於施工之路線有意見，嗣後乃變更路線，惟證人
    丙○○認為此並非被告阻礙施工，而係出於施工單位與地主之協調，被告並曾與
    里長協調，是以被告辯稱其係維護土地所有權之權益，始出面與施工單位反應、
    協商乙節，即非虛妄。是以被告主觀上即認為自己非如甲○○、陳亮宏競文宣所
    載「為維護私利，強行干預」之內容，因此，其具狀提起告，認為甲○○、陳亮
    宏涉嫌違反公職人員選舉罷免法第九十二條規定，自有合理性之懷疑存在，即非
    出於虛構誣告，上述張枝樑、廖肇義、廖奎杰及許時堅等之證詞非可據為不利被
    告之認定。(三)、再者，被告既無償提供自己所有之土地，以供政府興建本件工程
    ，則其以土地所有人之身份，對於該工程所經過之路線提出意見，亦係合於情理
    之舉。況依負責監造施工之建宏公司員工即證人丙○○之看法，也認為該工程路
    線之變更，係出於與地方人士之協調，而非被告阻礙工程之施作。再者，該工程
    路線之變更且施工完成後，雖當地有積水之情形產生，惟此是否確因該工程路線
    之變更所導致，復未經證實。是以，甲○○所提供資料，而由候選人陳亮宏所散
    發之上開內容略為：「因地主『留一坪』為維護私利，強行干預，改變自古以來
    水溝的流向，致使社區家戶排水阻塞，積水盈尺，蚊蠅叢生。」等語之選舉文宣
    ，對本件被告公開指摘之處，即尚非無瑕疵可指，陳亮宏於偵查中亦供稱：「我
    聽里長講後，我有去實地看，然後向建設公司查照」等語（見偵字第三八九號偵
    查卷第十九頁），對於施工單位如何協商並未在場與聞，所得訊息亦係傳聞而來
    ；被告據而向臺灣南投地方法院檢察署提起上開違反公職人員選舉罷免法第九十
    二條之罪之告訴，以維其自身權益，而其指訴事實，已如上所述，是其提出告訴
    之行為，實係合理之推論、懷疑，並無何明知為不實之虛構，縱有誤會，亦難然
    認本件被告丁○○有何憑空捏詞以提出告訴之故意。是以，本件被告對於陳亮宏
    、甲○○二人提出告訴，並非全然無據，應非出於誣告之故意。
五、此外，本院復查無其他積極證據足資證明被告涉有何誣告之犯行，原審以既不能
    證明被告犯罪，揆諸前揭說明，依刑事訴訟法第三百零一條第一項，為被告無罪
    判決諭知，經核無不當，檢察官猶執陳詞指摘原判決不當，請求撤銷改判，為無
    理由，應駁回其上訴。
據上論斷，應依刑事訴訟法第三百六十八條，判決如主文。
本案經檢察官乙○○到庭執行職務。
中      華      民      國    九十二    年      九      月      三      日
                                   臺灣高等法院臺中分院刑事第七庭
                                         審判長法  官  江  錫  麟
                                               法  官  黃  日  隆
                                               法官  謝  說  容
右正本證明與原本無異。
檢察官得上訴。
被告不得上訴。
如不服本判決應於收受送達後十日內向本院提出上訴書狀，其未敘述上訴之理由者並
得於提起上訴後十日內向本院補提理由書（均須按他造當事人之人數附繕本）。
                                               書記官  陳  振  海
中      華      民      國    九十二     年     九      月      四      日
                                                                        Ｆ


司法院資訊處製作；財團法人民間司法改革基金會備份。
